ACORDAO-COMPLETO-2527719

ACÓRDÃO 539/2022 ATA 9/2022 - PLENÁRIO

VISTOS, relatados e discutidos estes Embargos de Declaração interpostos pela Empresa Municipal de Urbanização da Borborema (Urbema) , contra o Acórdão 83/2022-TCU-Plenário, que conheceu do Recurso de Revisão interposto pela responsável para, no mérito, negar-lhe provimento;
ACORDAM os Ministros do Tribunal de Contas da União, reunidos em Sessão do Plenário, com fulcro nos artigos 32, inciso II, e 34 da Lei 8.443/1992, c/c art. 287 do Regimento Interno do TCU e diante das razões expostas pelo Relator, em:
9.1. conhecer dos Embargos de Declaração opostos pela Empresa Municipal de Urbanização da Borborema (Urbema) para, no mérito, negar-lhes provimento;
9.2. dar ciência da presente deliberação à recorrente e aos demais interessados.

Embargos de declaração contra acórdão que não negou provimento a recurso de revisão interposto pela embargante contra deliberação que julgou irregulares suas contas, com imputação de débito, em razão de irregularidades na execução de obras na municipalidade.

Prefeitura Municipal de Campina Grande - PB.

3. Interessados/Responsáveis/Recorrentes:
3.1. Interessados: Instituto Brasileiro de Turismo (CNPJ 3.741.794/0001-01), Prefeitura Municipal de Campina Grande - PB (CNPJ 08.993.917/0001-46).
3.2. Responsáveis: Ademilson Montes Ferreira (CPF XXX.487.122-XX), Bertrand de Figueiredo Cunha Lima (CPF XXX.015.034-XX), Cássio Rodrigues da Cunha Lima (CPF XXX.874.324-XX), Empresa Municipal de Urbanização da Borborema (CNPJ 09.293.069/0001-25), Prefeitura Municipal de Campina Grande - PB (CNPJ 08.993.917/0001-46); Santa Barbara S/A (CNPJ 17.290.057/0001-75).
3.3. Recorrente: Empresa Municipal de Urbanização da Borborema (CNPJ 09.293.069/0001-25).

13.1. Ministros presentes: Ana Arraes (Presidente), Walton Alencar Rodrigues, Benjamin Zymler, Aroldo Cedraz (Relator), Bruno Dantas, Vital do Rêgo, Jorge Oliveira e Antonio Anastasia.
13.2. Ministro-Substituto convocado: Augusto Sherman Cavalcanti.
13.3. Ministros-Substitutos presentes: André Luís de Carvalho e Weder de Oliveira.

Empresa Municipal de Urbanização da Borborema - Urbema

Empresa Municipal de Urbanização da Borborema ¿ URBEMA

AROLDO CEDRAZ

Ministro Aroldo Cedraz.

Por meio do Acórdão 83/2022 - TCU (Peça 315) , o Plenário deste Tribunal conheceu do Recurso de Revisão interposto pela Empresa Municipal de Urbanização da Borborema (Urbema) para, no mérito, negar-lhe provimento;
2.	Irresignada, a responsável em referência opõe Embargos de Declaração, com o intuito de que seja sanada suposta omissão que apontam, em relação à análise da legislação aplicável, reconhecendo a ocorrência dos institutos da prescrição e da decadência, ante os argumentos a seguir transcritos, na íntegra (Peça 322) :
	"[....] A Empresa Municipal de Urbanização da Borborema - URBEMA, já qualificada, com fundamento no art. 287, do RI/TCU, apresentar EMBARGOS DE DECLARAÇÃO, considerando a existência de contradição amalgamada ao acórdão (id n°. 316) , suscitando as seguintes questões:
I - DA SÍNTESE
Na decisão que condenou a embargante, (fls. 3073/3079) , o Relator, Min. Walton Alencar Rodrigues, decidiu com base na seguinte premissa fática:
"A principal irregularidade tratada nas três tomadas de contas especiais refere-se à subcontratação, pela Urbema, da totalidade dos serviços, após procedimento licitatório em que se sagrou vencedora a empresa Santa Bárbara Engenharia S/A, com proposta inferior ao valor estabelecido no contrato firmado com a prefeitura. [...]
A Empresa Pública Urbema não apresentou alegações de defesas, razão pela qual considero-a revel, nos termos do art. 12, § 3º, da Lei 8.443/1992. [...]
Tal prática, consoante o Acórdão 46/2006-TCU-Plenário, exarado no TC Processo 003.864/2004-8, que tratou de auditoria destinada a verificar a regularidade da gestão de recursos federais repassados mediante convênios e congêneres para a execução de obras no município, ocorria da seguinte forma:
a) a Prefeitura Municipal de Campina Grande/PB raramente realizava licitação para execução de obras. Na maioria das vezes, com fundamento no art. 24, inciso VIII, da Lei 8.666/1993, transferia os recursos financeiros à Urbema, para que esta executasse diretamente ou promovesse a execução de obras;
b) a equipe do TCU identificou que a Urbema não tinha condições operacionais para executar as obras fiscalizadas, porquanto não possuía máquinas e equipamentos adequados nem quadro de pessoal qualificado, atuando como mera atravessadora;
c) os contratos com a Urbema eram geralmente celebrados no valor total dos convênios ou congêneres e, posteriormente, subcontratados, mediante procedimentos licitatórios, cujos preços bases eram menores (aproximadamente 10%) do que os constantes dos contratos firmados com a Prefeitura;
d) de acordo com os editais lançados pela Urbema, o preço das vencedoras das licitações poderia chegar a até 70% do preço-base da Urbema, o que permitia que o preço final de execução da obra ficasse 40% menor do que o valor recebido da Prefeitura de Campina Grande;
e) na cobrança dos serviços, a empreiteira apresentava fatura à Urbema, acompanhada da medição dos serviços efetivamente realizados, e a empresa pública, por sua vez, apresentava uma outra fatura à Prefeitura, acompanhada de outra medição com os mesmos quantitativos apresentados pela empreiteira, porém com os valores previstos no contrato firmado com o Município;
f) a diferença verificada era apropriada pela Urbema. [...] No caso do Município de Campina Grande, as contrações da empresa Urbema eram feitas com dispensa de licitação e a contratada, sistematicamente, realizava subcontratações integrais a preços consideravelmente menores, apropriando-se da diferença Tendo em conta o entendimento de que essa diferença de preços, como demonstrado nos autos, não advinha do esforço ou de méritos da empresa pública, não há nada que justifique o fato de os descontos obtidos nas licitações, independentemente da entidade responsável pelo procedimento, não terem sido aplicados na consecução do objeto das avenças ou restituídos aos órgãos federais repassadores.
Alinho-me aos pareceres uníssonos da Secex/PB e do Ministério Público, no sentido de que a empresa Urbema beneficou-se diretamente de tal diferença, utilizando-a para pagamento de despesas próprias, razão pela qual deve responder pelo dano causado aos cofres federais.
Observa-se que o mencionado julgamento foi embasado na premissa fática de que houve atuação como intermediária dos recursos para executar obras de engenharia. O ilustre Ministro entendeu que a recorrente se apropriava dos recursos sem que houvesse qualquer prestação de serviço, que a empresa seria uma "mera atravessadora".
No voto condutor do julgamento do recurso de revisão  (fls. 8641/8647) , a partir dos pareceres apresentados pela Secretaria de Recursos e pelo MP de Contas, o ilustre prolator consignou nova premissa fática, a de que a embargante teria atuado nas atividades de acompanhamento e fiscalização das obras, de maneira irregular. Vejamos:
6. A Secretaria de Recursos (Serur) analisou os documentos juntados pela recorrente, relacionados nas tabelas que compõem os itens 11 e 12 da instrução à Peça 303, e concluiu, em apertada síntese, que: [...]
c) em linhas gerais, os documentos trazidos pela recorrente permitem afirmar que a atividade da Urbema se resumia às atividades de acompanhamento e fiscalização da obra, exercitando a obrigação, em nome do Município, prevista no art. 67 da Lei 8.666/93;
d) a atividade de acompanhamento e fiscalização de obras pública é delegável, nos próprios termos do art. 67 da Lei de Licitação, combinado com o art. 13 e 112 da mesma Lei, não havendo óbice para que a Administração Local contratasse empresa pública para vigiar a boa execução da obra e os processos de pagamento da obra correlatos. Contudo, a contratação da empresa pública não pode ser realizada por apropriação de valores percentuais da obra, devendo a contratação de empresa responsável pelo acompanhamento e fiscalização ser realizada por pagamento de valor certo pelo serviço prestado, previamente orçado pela Administração;
e) em se tratando da delegação de uma atividade típica do Estado que se distingue da atividade executiva, o pagamento do serviço de acompanhamento e fiscalização deveria ser precedido de autorização expressa dos termos do convênio, se fosse realizado com os recursos federais. No caso concreto, nenhuma das condições legitimadoras da delegação da atividade de acompanhamento e fiscalização estavam presentes, uma vez que nos três convênios firmados exclusivamente para a "execução de obra de urbanização", "canalização do riacho de bodocongó" e "execução da drenagem das ruas transversais ao canal e canalização do córrego no bairro Presidente Médici" não havia previsão expressa nos termos para o pagamento em separado de serviços de acompanhamento e fiscalização;
f) a Administração não fez um orçamento específico da atividade de acompanhamento e fiscalização, tendo apenas permitido que a empresa pública se apropriasse de parcela dos valores repassados pela União, supostamente pelo pagamento da atividade de gerência da obra. Observa que a atividade de acompanhamento e fiscalização não faz parte do objeto do convênio, razão pela qual a tese apresentada pelo recorrente é falha, uma vez que excluída as atividades de gestão em comento, a totalidade das atividades executivas foi entregue à empresa Santa Bárbara Engenharia S/A, segundo os próprios documentos entregues pelo recorrente, sendo possível afirmar, para além de qualquer dúvida, a ocorrência de subcontratação integral do objeto, absolutamente vedada nos termos das avenças realizadas e da legislação federal;
g) ao se analisar o reduzido quadro de funcionários da Urbema e seu reduzido patrimônio próprio indicado nos documentos colacionados pelo recorrente, o pressuposto contido na decisão recorrida de que a empresa não tinha capacidade operacional se reforça: nenhuma atividade executiva poderia ser desempenhada pela Urbema, sendo que a sua atividade era apenas de acompanhamento e fiscalização da obra, atividade que deveria ser executada diretamente pelo Município ou, em havendo necessidade comprovada, a contratação da Urbema para gestão do empreendimento, segundo valores certos (e não de percentual do contrato) e financiado pelo Município (e não com os recursos do convênio) ;
h) o reconhecimento nas próprias razões de recurso por parte da Urbema que não desempenhou qualquer atividade executiva (realizando apenas atividades 'cerebrais') , tendo delegado a totalidade das atividades de execução das obras impõe reconhecer que, em verdade, os valores recebidos pela empresa se constituem de taxa de administração disfarçada, recebida pelo recorrente sem previsão normativa ou contratual;
i) ainda que não houvesse qualquer menção expressa nos termos dos convênios, a submissão dos repasses federais à Instrução Normativa 1/97 da STN importaria vedação expressa à prática de pagamento de taxa de administração ou similares. Assim, a caracterização de taxa de administração fica evidente na medida em que os pagamentos efetuados à Urbema independiam de qualquer medição de tarefa realizada pela empresa pública, pois a recorrente recebia recursos concomitantemente à conclusão das atividades pela subcontratada, deixando de receber recursos durante a paralisação das obras a despeito da realização da atividade de emissão de boletins; [...].
21. Concordo com o entendimento da Serur que os documentos juntados pelo recorrente permitem evidenciar que a atividade da recorrente se resumia ao acompanhamento e fiscalização das obras conveniadas.
Concluiu o julgamento negando provimento ao recurso.
Estes são os fatos - em suma.
II - DA CONTRADIÇÃO
Entende-se, data vênia, que é possível que haja contradição na decisão embargada.
O Recurso de Revisão foi conhecido por reunir os pressupostos contidos no art. 288, III do RI/TCU, in casu, a superveniência de documentos novos com eficácia sobre a prova produzida no processo.
A prova apresentada no recurso, ao fim e ao cabo, demonstrou que a condenação plasmada no ACÓRDÃO Nº 3275/2015 - TCU se deu sob premissas fáticas inexistentes. A recorrente foi condenada em razão do entendimento de que reteve recursos públicos sem atuar nas obras de execução. Porém, em momento posterior, restaria comprovada sua atuação como de acompanhamento e fiscalização das obras.
Ocorre o seguinte: houve mudança da premissa fática basilar da instrução da TCE. A sobredita atuação como "mera atravessadora" dos recursos federais, que inclusive foi o ponto central que justificou a condenação da recorrente à devolução dos mesmos, passou, após a análise das provas, à condição de "atividade de fiscalização e acompanhamento das obras conveniadas".
Então tem-se que: 1) o fato analisado e admitido como causador de dano ao erário, tal qual apresentado na instrução da TCE, era um; 2) o fato que sobressaiu da análise de provas novas e do julgamento do recurso de revisão é outro completamente distinto; 3) apesar de afastada a ocorrência do fato ensejador da condenação, a decisão final foi pela negativa de provimento do recurso, sem afastamento da premissa jurídica da condenação.
A decisão apresenta contradição, haja vista que a análise das provas teria demonstrado que a embargante não atuou como mera atravessadora dos recursos, mas sim como fiscal de obras. A problemática é que isso não representou modificações nas premissas jurídicas do julgamento.
Assim deparamo-nos com duas questões de ordem pública cognoscíveis de ofício, que no nosso enxergar deixaram de ser observadas no julgamento, e que reproduziram ideias contraditórias entre si.
A primeira delas é de ordem conceitual e diz respeito a necessidade de adequação entre a prova analisada, o fato apurado e o julgamento proferido, especialmente no que se refere aos seus efeitos jurídicos.
Pelo que ficou estabelecido, é notório e inegável que se a empresa foi investigada, notificada, formalmente acusada e condenada por atuar como "mera atravessadora" dos recursos federais. Agora o entendimento é outro. Restou comprovado pelas próprias hipóteses e considerações explicitadas nas manifestações de diferentes personagens processuais, que essa suposta conduta simplesmente NÃO ACONTECEU.
Desse modo, apresentou-se de maneira contraditória a decisão que negou provimento ao recurso, pois, após análise das diversas provas documentais, muito embora se tenha definitivamente estabelecido pelo julgador que aquela conduta (de mera atravessadora) , imputada contra a embargante, não foi praticada; ainda assim o julgamento manteve incólume a decisão proferida sob essa premissa inexistente; ou seja, mesmo diante da constatação de que a premissa fática principal da condenação já estava afastada documentalmente o julgamento permaneceu inalterado.
Noutro dizer, muito embora se tenha por satisfatoriamente comprovado que a embargante não praticou a conduta ilícita pela qual foi condenada, negou-se provimento ao recurso porque teria praticado outra conduta ilícita. Ainda nesse sentir, a contradição também se revelaria através da modificação da principal justificativa para a condenação inicial (ACÓRDÃO Nº 3275/2015 - TCU) . Se o julgamento do acórdão recorrido não observou tão relevante razão de fato e de direito, mantendo exatamente os mesmos efeitos da condenação aplicada na primeira decisão, os efeitos da manutenção daquele julgamento são prejudiciais à recorrente e configuram, verdadeiramente, reformatio in pejus.
Nessa hipótese, ou teria atuado o relator como se nada houvesse sido alterado na tão relevante e indelével dimensão fática do processo; ou como se essa alteração fática, devidamente documentada e verificada, não pudesse de nenhuma forma influir no resultado do julgamento ou mesmo induzir alteração em qualquer dos efeitos desse julgado. Hipótese outra, que é o caso aqui delineado, haveria inegavelmente contradição entre o que se analisou e o que se decidiu, ao final.
É incontroverso que a conduta que justificou a condenação da empresa na fase de instrução do processo é distinta da que foi apurada nessa fase recursal, portanto seria lógico presumir que não justificaria, aprioristicamente, a aplicação da mesma sanção, também em respeito ao princípio da vedação ao enriquecimento sem causa - que impossibilita a Administração Pública, por iniciativa própria ou provocada por órgão de controle externo, deixar de remunerar pessoas ou empresas por serviços efetivamente prestados.
Ora, se na hipótese da condenação anteriormente proposta a fundamentação era que não havia sido verificada prestação efetiva de serviço apta a justificar a retenção de valores do convênio, na hipótese reconhecida no acórdão embargado houve reconhecimento pleno e inequívoco da prestação de um serviço pela embargante, ainda que considerado contratado e/ou prestado de forma irregular.
A segunda contradição, data vênia, se manifestou no campo procedimental, alcançando matéria constitucional.
A embargante jamais foi notificada a prestar esclarecimentos, não foi investigada, processada e nem julgada pela prática de atuar de maneira irregular em atividades de fiscalização e acompanhamento de obras.
À luz da máxima efetividade e eficácia das normas e princípios constitucionais, é possível entender que não lhe foi facultado/garantido o direito ao devido processo legal, com contraditório e ampla defesa formal e material assegurados em relação à teoria de que a empresa recorrente teria atuado na fiscalização e acompanhamento de obras, ato que ora é admitido como ilegal pelo prolator, e justificador da negativa de provimento ao recurso.
A novel imputação realizada à embargante, que afasta a anterior e que sugere ou mesmo se integra à fundamentação da condenação primeva, ocorreu somente na fase recursal de revisão do processo, na qual esse mesmo ato foi considerado como justificador da negativa de provimento ao recurso e consequentemente, justificador da manutenção do julgamento nos moldes anteriormente estabelecidos.
Analisando os autos, fora imputada "nova acusação" em face da recorrente sobre a qual jamais teve sequer a oportunidade de defesa, neste ou em qualquer outro procedimento administrativo ou judicial, de sorte que não há justificativa para manutenção da condenação inicial, exercida por embasamento noutras circunstâncias, totalmente alheias ao processo.
Essa inovadora "conduta ilícita" jamais foi objeto de investigação pelos órgãos competentes, e nem mesmo foi objeto do julgamento na decisão que condenou a embargante a devolver R$ 4.225.736,96 (quatro milhões, duzentos e vinte e cinco mil, setecentos e trinta e seis reais e noventa e seis centavos) com atualizações e demais encargos à União, o que já resultou num prejuízo avaliado em mais de 30 milhões de reais, em tempos atuais.
Dessarte, tendo em conta que a premissa recursal inovou na tese de acusação e justificou o improvimento do recurso, poderia se considerar que houve prejuízo ao exercício do contraditório e da ampla defesa, haja vista não ter sido apurada na instrução do processo, e nem mesmo ter sido objeto do julgamento mantido, resultando em efetivo prejuízo ao devido processo legal, ao contraditório e à ampla defesa.
III - DO PEDIDO
Ex positis, respeitada a cristalinidade do direito deduzido por estes embargos, entende ter havido contradição no concernente aos fundamentos de improvimento do recurso, que revelariam outros efeitos jurídicos que não o reconhecido, impendendo, portanto, a provocação de novo pronunciamento, de forma direta e expressa, para proferir manifestação que atenda inteiramente a prestação jurisdicional invocada.
1. Requer, tendo em vista o preenchimento de todos os requisitos de admissibilidade, seja admitido o recurso, para que seja recebido em seus regulares efeitos;
2. Requer seja os presentes embargos providos, atribuindo-se lhes os merecidos efeitos infringentes, a fim de adequar as premissas de fato e de direito ao acórdão, julgando-se pelo provimento do recurso;
3. Na hipótese de julgamento pelo improvimento dos declaratórios, requer esclareça-se, com fundamento no inciso IX do art. 93 da CF e art. 489, § 1º., IV3 do CPC, as razões.
Nestes termos, pede deferimento. [...]".
É o Relatório.

Eduardo Alves de Oliveira Pinto (18.353/OAB-DF), Camilo de Lellis Cavalcanti (94066/OAB-SP) e outros, representando Caixa Econômica Federal; Douglas Wallison dos Santos, Juliana Brasil Ponte Guimaraes Coury (18.243/OAB-DF) e outros, representando Cássio Rodrigues da Cunha Lima; Flávio Henrique Monteiro Leal (11804/OAB-PB), representando Bertrand de Figueiredo Cunha Lima; Nadja Maria Mehmeri Lordêlo e Maria do Perpetuo Socorro Lobato de Farias, representando Instituto Brasileiro de Turismo; Flávio Henrique Monteiro Leal (11804/OAB-PB), representando Ademilson Montes Ferreira; Renato Cesare Pinto de Oliveira (20.540/OAB-PB), Rafael Augusto Pinto Carvalho (15.570/OAB-PB) e outros, representando Empresa Municipal de Urbanização da Borborema.

Procuradora-Geral Cristina Machado da Costa e Silva.

RECURSO DE REVISÃO EM TOMADAS DE CONTAS ESPECIAIS. CONVÊNIO. CONTRATO DE REPASSE. OBRAS URBANIZAÇÃO E CANALIZAÇÃO. ATIVIDADES DE ACOMPANHAMENTO E FISCALIZAÇÃO. SUBCONTRATAÇÃO INTEGRAL DAS ATIVIDADES EXECUTIVAS VEDADAS NOS TERMOS LEGAIS. PAGAMENTO DE TAXA DE ADMINISTRAÇÃO (PERCENTUAL DO VALOR DO CONTRATO). AUSÊNCIA DE COMPROVAÇÃO DE ATIVIDADES EXECUTIVAS PELA RECORRENTE. OBSERVÂNCIA DO PRINCÍPIO DA BUSCA DA VERDADE REAL. COMPETÊNCIA EXCLUSIVA DO TCU PARA O JULGAMENTO DAS CONTAS. RESPONSABILIDADE ATRIBUÍVEL A QUALQUER PESSOA QUE DÁ CAUSA AO DANO AO ERÁRIO. INCLUSÃO DO RESPONSÁVEL COM OBSERVÂNCIA DO DEVIDO PROCESSO LEGAL. AUSÊNCIA DE NULIDADES. CONHECIMENTO E NEGATIVA DE PROVIMENTO. COMUNICAÇÕES. EMBARGOS DE DECLARAÇÃO. AUSÊNCIA DA CONTRADIÇÃO ALEGADA. ARGUMENTOS APRESENTADOS VISAM À REDISCUSSÃO DE MÉRITO, MATÉRIA NÃO AFETA AOS EMBARGOS DE DECLARAÇÃO. NÃO PROVIMENTO. COMUNICAÇÕES.

TOMADA DE CONTAS ESPECIAL (TCE)

Secretaria de Recursos (Serur); Secretaria de Controle Externo de Tomada de Contas Especial (SecexTCE).

Aprecia-se nesta oportunidade Embargo de Declaração interposto (Peça 322) pela Empresa Municipal de Urbanização da Borborema (Urbema) , contra o Acórdão 83/2022-TCU-Plenário (Peça 315) , que conheceu do Recurso de Revisão interposto pela responsável para, no mérito, negar-lhe provimento.
2.	Preliminarmente, entendo que os Embargos de Declaração devem ser conhecidos, porquanto atendidos os requisitos gerais dos recursos (art. 34, § 1º, da Lei 8.443/1992) , observando-se a legitimidade da embargante, o interesse em recorrer e a adequação do documento, além de objetivar corrigir suposta omissão do Acórdão recorrido, enquadrando-se nas hipóteses do caput do artigo mencionado.
3.	Quanto ao mérito, a embargante alegou, em síntese, que:
a) a deliberação a quo teria sido embasada na premissa fática de que houve atuação da embargante como intermediária dos recursos para executar obras de engenharia. O relator teria entendido que a recorrente se apropriava dos recursos sem que houvesse qualquer prestação de serviço, que a empresa seria uma "mera atravessadora";
b) no Voto condutor do julgamento do Recurso de Revisão, a partir dos pareceres apresentados pela Secretaria de Recursos e pelo MP de Contas, o relator teria consignou nova premissa fática, a de que a embargante teria atuado nas atividades de acompanhamento e fiscalização das obras, de maneira irregular;
c) entende haver contradição na decisão embargada, em razão de a condenação que está constituída no Acórdão 3275/2015-TCU-Plenário ter ocorrido sob premissas fáticas inexistentes, a de que a recorrente teria retido recursos públicos sem atuar nas obras de execução. Porém, em momento posterior, restaria comprovada sua atuação como de acompanhamento e fiscalização das obras;
d) entretanto, houve mudança da premissa fática basilar da instrução da TCE, ao defender que a sobredita atuação como "mera atravessadora" dos recursos federais, que inclusive teria sido o ponto central que justificou a condenação da recorrente, passou, após a análise das provas, à condição de "atividade de fiscalização e acompanhamento das obras conveniadas";
e) o fato analisado e admitido como causador de dano ao Erário, tal qual apresentado na instrução da TCE, e o fato que sobressaiu da análise de provas novas e do julgamento do Recurso de Revisão seriam distintos. Além disso assegura que, apesar de afastar a ocorrência do elemento ensejador da condenação, a decisão final foi pela negativa de provimento do recurso, sem afastamento da premissa jurídica da condenação;
f) a decisão apresentaria contradição, haja vista que a análise das provas teria demonstrado que a embargante não atuou como mera atravessadora dos recursos, mas sim como fiscal de obras. A problemática é que isso não representou modificações nas premissas jurídicas do julgamento;
g) entende existir duas questões de ordem pública passíveis de serem conhecidas de ofício e que deixaram de ser observadas no julgamento e que reproduziram ideias contraditórias entre si. A primeira delas seria de ordem conceitual e diz respeito a necessidade de adequação entre a prova analisada, o fato apurado e o julgamento proferido, especialmente no que se refere aos seus efeitos jurídicos. A segunda contradição teria se manifestado no campo procedimental, alcançando matéria constitucional, qual seja, não lhe ter sido facultado o direito ao devido processo legal, em relação à "nova acusação". Alega que jamais foi notificada a prestar esclarecimentos, não foi investigada, processada e nem julgada pela prática de atuar de maneira irregular em atividades de fiscalização e acompanhamento de obras;
h) é incontroverso que a conduta que justificou a condenação da empresa na fase de instrução do processo é distinta da que foi apurada nessa fase recursal, portanto seria lógico presumir que não justificaria, aprioristicamente, a aplicação da mesma sanção, também em respeito ao princípio da vedação ao enriquecimento sem causa - que impossibilita a Administração Pública, por iniciativa própria ou provocada por órgão de controle externo, deixar de remunerar pessoas ou empresas por serviços efetivamente prestados;
i) a nova tese incorporada em sede de análise de Recurso de Revisão "conduta ilícita" jamais foi objeto de investigação pelos órgãos competentes, e nem mesmo foi objeto do julgamento na decisão que condenou a embargante a devolver R$ 4.225.736,96. 
4.	Ante os argumentos que apresenta requer o seja admitido o recurso, para que seja recebido em seus regulares efeitos e que sejam atribuindo, também, efeitos infringentes, a fim de adequar as premissas de fato e de direito ao acórdão e requer o provimento dos presentes Embargos Declaratórios, nos termos das razões expostas.
5.	Na hipótese de julgamento pelo improvimento dos declaratórios, a embargante requer que seja esclarecido, com fundamento no inciso IX do art. 93 da CF e art. 489, § 1º., IV3 do CPC, as razões.
6.	Feito esse relato da peça recursal, passo a decidir.
7.	De início, registro que os Embargos de Declaração são, em regra, recurso integrativo, objetivando extirpar da decisão embargada, além da obscuridade e contradição, a omissão. Do mesmo modo, o entendimento doutrinário e jurisprudencial sobre a matéria é o de que tais espécies de falhas são aquelas decorrentes do próprio julgado e que prejudicam a sua perfeita compreensão, e não aquelas que bem entenda o embargante, muito menos como meio transverso visando impugnar os fundamentos da decisão atacada.
8.	Nesse sentido, verifico que as alegações transcritas no Relatório precedente, resumidamente reproduzidas no parágrafo 3 deste Voto, demonstram unicamente a sua irresignação em relação ao resultado do seu julgamento e busca a rediscussão do mérito da matéria, incabível na presente fase processual. 
9.	Não procede a alegação de que a deliberação seria contraditória, uma vez que o fato analisado e admitido como causador de dano ao Erário, tal qual apresentado na instrução da TCE e o fato que sobressaiu da análise de provas novas e do julgamento do Recurso de Revisão seria distinto. 
10.	Como pode ser observado no Voto condutor da deliberação embargada os fundamentos incorporados às razões de decidir do relator, foi a análise realizada pela Serur nos argumentos e elementos apresentados no Recurso de Revisão, em síntese transcrito no Voto e que afastam a alegada contradição apresentada nos embargos, conforme abaixo: 
"[...] 6. A Secretaria de Recursos (Serur) analisou os documentos juntados pela recorrente, relacionados nas tabelas que compõem os itens 11 e 12 da instrução à Peça 303, e concluiu, em apertada síntese, que:
	a) o débito apurado contra a Urbema está fundamentado na diferença entre os valores repassados pela União ao Município e os valores repassados à empresa licitada pela Urbema (Santa Bárbara) , razão pela qual as discussões sobre a legalidade do procedimento de contratação da Urbema por dispensa de licitação são irrelevantes para o deslinde da questão;
	b) também irrelevante a questão da data do início das obras, uma vez que a presente TCE alcança os três instrumentos de repasses públicos (Convênio 88/2000 - Embratur, Convênio 476/1999 - Ministério da Integração e Contrato de Repasse 70394-64/98 - Ministério do Planejamento) ;
	c) em linhas gerais, os documentos trazidos pela recorrente permitem afirmar que a atividade da Urbema se resumia às atividades de acompanhamento e fiscalização da obra, exercitando a obrigação, em nome do Município, prevista no art. 67 da Lei 8.666/93;
	d) a atividade de acompanhamento e fiscalização de obras pública é delegável, nos próprios termos do art. 67 da Lei de Licitação, combinado com o art. 13 e 112 da mesma Lei, não havendo óbice para que a Administração Local contratasse empresa pública para vigiar a boa execução da obra e os processos de pagamento da obra correlatos. Contudo, a contratação da empresa pública não pode ser realizada por apropriação de valores percentuais da obra, devendo a contratação de empresa responsável pelo acompanhamento e fiscalização ser realizada por pagamento de valor certo pelo serviço prestado, previamente orçado pela Administração;
	e) em se tratando da delegação de uma atividade típica do Estado que se distingue da atividade executiva, o pagamento do serviço de acompanhamento e fiscalização deveria ser precedido de autorização expressa dos termos do convênio, se fosse realizado com os recursos federais. No caso concreto, nenhuma das condições legitimadoras da delegação da atividade de acompanhamento e fiscalização estavam presentes, uma vez que nos três convênios firmados exclusivamente para a "execução de obra de urbanização", "canalização do riacho de bodocongó" e "execução da drenagem das ruas transversais ao canal e canalização do córrego no bairro Presidente Médici" não havia previsão expressa nos termos para o pagamento em separado de serviços de acompanhamento e fiscalização;
	f) a Administração não fez um orçamento específico da atividade de acompanhamento e fiscalização, tendo apenas permitido que a empresa pública se apropriasse de parcela dos valores repassados pela União, supostamente pelo pagamento da atividade de gerência da obra. Observa que a atividade de acompanhamento e fiscalização não faz parte do objeto do convênio, razão pela qual a tese apresentada pelo recorrente é falha, uma vez que excluída as atividades de gestão em comento, a totalidade das atividades executivas foi entregue à empresa Santa Bárbara Engenharia S/A, segundo os próprios documentos entregues pelo recorrente, sendo possível afirmar, para além de qualquer dúvida, a ocorrência de subcontratação integral do objeto, absolutamente vedada nos termos das avenças realizadas e da legislação federal;
	g) ao se analisar o reduzido quadro de funcionários da Urbema e seu reduzido patrimônio próprio indicado nos documentos colacionados pelo recorrente, o pressuposto contido na decisão recorrida de que a empresa não tinha capacidade operacional se reforça: nenhuma atividade executiva poderia ser desempenhada pela Urbema, sendo que a sua atividade era apenas de acompanhamento e fiscalização da obra, atividade que deveria ser executada diretamente pelo Município ou, em havendo necessidade comprovada, a contratação da Urbema para gestão do empreendimento, segundo valores certos (e não de percentual do contrato) e financiado pelo Município (e não com os recursos do convênio) ;
	h) o reconhecimento nas próprias razões de recurso por parte da Urbema que não desempenhou qualquer atividade executiva (realizando apenas atividades 'cerebrais') , tendo delegado a totalidade das atividades de execução das obras impõe reconhecer que, em verdade, os valores recebidos pela empresa se constituem de taxa de administração disfarçada, recebida pelo recorrente sem previsão normativa ou contratual;
	i) ainda que não houvesse qualquer menção expressa nos termos dos convênios, a submissão dos repasses federais à Instrução Normativa 1/97 da STN importaria vedação expressa à prática de pagamento de taxa de administração ou similares. Assim, a caracterização de taxa de administração fica evidente na medida em que os pagamentos efetuados à Urbema independiam de qualquer medição de tarefa realizada pela empresa pública, pois a recorrente recebia recursos concomitantemente à conclusão das atividades pela subcontratada, deixando de receber recursos durante a paralisação das obras a despeito da realização da atividade de emissão de boletins;
	j) ao se apropriar de determinado percentual do contrato independentemente das atividades realizadas, tais pagamentos se apresentam como evidências concretas de prejuízo ao erário, não sendo possível afirmar que a condenação se fundamentou em presunções ou ilações, uma vez que os contratos foram juntados aos autos. Destaca, por importante, que a atividade de elaboração de memorial descritivo do projeto (Peça 278, p. 357-376 e peça 279, p. 1-29) faz parte de atividade anterior à obra, realizada no momento do projeto básico para o qual a obra foi licitada (art. 6o, inciso IX, da Lei 8.666/93) , não sendo possível a remuneração da empresa por atividades preparatórias ao contrato firmado. Ademais, os estudos técnicos necessários foram elaborados por entidade distinta (Etep Ltda. - peça 279, p. 32-69) , reforçando o pressuposto contido do acórdão de que a recorrente não tinha capacidade operacional para execução da obra, subcontratando a totalidade das atividades necessárias à execução da obra, cingindo-se apenas às atividades de acompanhamento e fiscalização;
	l) não existe, nos documentos colacionados pelo recorrente, a comprovação de que obras de montagem do canteiro de obras, demarcação do local com instalação de cerca e piquetes, análise prévia de solo, projetos executivos dos canais e entornos, vias públicas, drenagem pluvial e esgotamento sanitário, iluminação pública, licenciamento ambiental e escavações tenham sido executadas diretamente pela empresa recorrente, sendo tal afirmação inclusive incompatível com a exiguidade de capital humano dessa Empresa, reforçando a conclusão de subcontratação integral da obra pública;
	m) há confusão no argumento da recorrente no sentido de que a ausência de plantas baixa subscritas pela empresa Santa Bárbara significaria que parte dos serviços fora executado pela Urbema. Esse argumento não procede, pois os projetos básico e executivo da obra são de responsabilidades da Prefeitura Municipal (ou de terceiros contratados especificamente para elaboração do projeto básico) , não sendo possível incluir a própria elaboração dos projetos básicos dentro da fase executiva da obra. Portanto, a decisão recorrida, à luz dos documentos juntados no presente recurso, atende ao princípio da busca da verdade real, uma vez que estão expostos, para além de quaisquer dúvidas, os pressupostos de julgamento consistentes na ausência de capacidade operacional da empresa pública e o pagamento a maior dos serviços no cotejo entre os valores repassados pelo Município e os valores efetivamente pagos à empresa Santa Bárbara;
	n) o fato de a empresa pública ter uma finalidade de lucro não se confunde com a possibilidade de remuneração da empresa sem previsão normativa. De outra forma, se a empresa não detinha capacidade operacional para qualquer atividade executiva, subcontratando a integralidade das atividades executivas, nenhuma remuneração lhe é devida sobre as atividades realizadas pela empresa subcontratada;
	o) em matéria de subcontratação, a jurisprudência da Corte é uníssona no sentido de que a subcontratação total do objeto é situação ensejadora de débito, pela diferença entre os pagamentos recebidos pela empresa contratada e os valores por ela pagos na subcontratação integral. A interpretação dada pelo Tribunal ao presente caso, em completa sintonia com os documentos juntados pelo recorrente, evidencia uma situação de subcontratação integral, uma vez que as atividades de acompanhamento e fiscalização de obra não fazem parte do próprio objeto contratado. Importante notar que o caso não é de subcontratação parcial eventualmente permitida nos termos conveniados, mas da subcontratação integral da atividade final de implementação das obras de canalização e urbanização;
	p) em nada infirma o juízo adotado no acórdão recorrido o fato de que a contratação na relação Urbema-Santa Barbara tenha sido realizada por empreitada por preço unitário, uma vez que a totalidade das atividades executivas foi entregue à empresa Santa Bárbara. Ou seja, se a integralidade das obras foi realizada pela empresa Santa Bárbara, pelos valores indicados no contrato Urbema-Santa Barbara, fica evidenciado que qualquer pagamento de valor que ultrapassa o subcontrato não possui justa causa, sendo possível a imputação de débito pelos valores repassados pela União que não correspondem a uma efetiva prestação de serviços alcançada pelo instrumento de repasse;
	q) a condenação em sobrepreço ensejadora do débito, equivalente à diferença entre os pagamentos recebidos pela empresa contratada e os valores por ela pagos na subcontratação integral, não empregou critérios abstratos, nem tampouco carece de provas concretas (condenação por presunção) , uma vez que ambos os contratos que serviram de referência para a apuração do débito estão juntados aos autos; 
	r) no que concerne a alegação de que as contas da entidade foram julgadas regulares pelo Tribunal de Contas Estadual, deve ser destacado que, em se tratando de recursos federais repassados por intermédio de convênio, os valores não se incorporam ao patrimônio municipal e, deste modo, remanesce a competência exclusiva da Corte de Contas da União para o julgamento destas contas, nos termos do art. 71, incisos II e VI da Carta Republicana, não se podendo alegar coisa julgada em relação à manifestação da Corte de Contas local;
	s) o depoimento pessoal de José Marques Filho, diretor-presidente da empresa no período de 1992 a 2004 (peça 289) em nada modifica o entendimento apresentado, ao revés, denota com mais força o fato de que a Urbema figurava apenas na atividade de gestão da obra (condução da obra) , dirigindo cobranças à empresa subcontratada, sem indicar elementos que permitam aferir a existência de capacidade operacional da recorrente;
	t) quanto ao argumento de ilegitimidade passiva, a Constituição Federal atribui responsabilidade patrimonial a toda pessoa física ou jurídica que da causa à perda, extravio ou outra irregularidade que resulte prejuízo ao erário público, não se restringindo a responsabilidade apenas ao órgão público convenente. No presente caso, embora o comportamento da Prefeitura esteja inserido no nexo de causalidade do dano causado, é evidente que a obrigação de ressarcimento do prejuízo deve ser arcada exclusivamente pela Urbema, uma vez que a empresa pública efetivamente recebeu os recursos públicos para os quais realizou subcontratação integral da obra. Assim, a legitimidade da decisão (e do título executivo constituído) exsurge com a observância do devido processo legal. Em sendo válida a citação da recorrida, a recorrente figurou de forma legítima nos autos como responsável, não sendo possível afirmar que a condenação da responsável tenha exsurgido com fundamentos dirigidos a terceiros, não havendo nulidade a ser sanada no presente recurso. [...]".
11.	Este relator utilizou como fundamento para firmar juízo de convicção, tanto a instrução da Serur quanto o parecer emitido pelo Ministério Público junto a este Tribunal, quando analisou os novos documentos juntados aos autos quando o processo já se encontrava naquele Parquet, onde o embargante apresentou impugnações à instrução da unidade técnica (Peça 307) .
12.	Mesmo registrando que regimentalmente seria inadmissível a impugnação oposta pela recorrente, mas, por considerar ser esta a derradeira via recursal, em homenagem ao princípio da verdade material, o MPTCU analisou os argumentos onde a recorrente apresentava a tese de que lhe estaria sendo imputado novos fatos irregulares, sem a possibilidade do contraditório e em afronta ao princípio do reformatio in pejus, para manter a condenação imposta.
13.	Apresentei no Voto condutor da deliberação minha concordância com a análise, conforme abaixo:
"[...] 10.	Registra no parecer, que a impugnante aduz que a instrução da unidade técnica, tem como fundamento elementos probatórios juntados ao Recurso de Revisão e que estaria lhe imputando novos fatos irregulares, sem a possibilidade do contraditório e em afronta ao princípio do reformatio in pejus, para manter a condenação imposta.
11.	Nesse sentido, assevera que "o fundamento da condenação havia sido uma questão de fato, ou seja, a suposta subcontratação integral do objeto da dispensa por inexistirem condições/capacidades técnicas de execução, o que, nos termos da decisão recorrida, configurou ato ilícito praticado pela recorrente" (Peça 307, p. 7) . Ademais, sustenta que, "diante da r. manifestação proferida pela SERUR, subentende-se que os atos passados que configurariam ilícitos, praticados pela recorrida, não mais incorporariam qualquer ilicitude, pois haveria, a partir do exame dos novos elementos do processo, prova cabal da ocorrência de outro tipo de ilícito, in casu, a configuração da hipótese de acompanhamento e de fiscalização das obras sem previsão expressa nos instrumentos dos convênios e no contrato de repasse" (Peça 307, p. 7) .
12.	O MPTCU divergiu das afirmações do impugnante, por não encontrarem amparo nos autos. Primeiro, porque o fundamento de sua condenação não foi aquele apresentado em sua argumentação, segundo, porque a Serur jamais deixou subentendido a regularidade da dispensa de licitação que precedeu a contratação da recorrente. A Serur, tendo em vista que a dispensa de licitação não se relaciona com o fundamento da condenação, simplesmente deixou de emitir qualquer juízo sobre este fato, terceiro, porque a discussão acerca do acompanhamento e de fiscalização das obras sem previsão expressa nos instrumentos dos convênios e no contrato de repasse não implicou a imputação de nova irregularidade, mas, somente, demonstrou a insuficiência do argumento trazido pela própria empresa no presente Recurso de Revisão.
13.	A empresa assevera também que "o órgão de controle externo a considerou revel no processo administrativo, aplicando-lhe as penalidades decorrentes da revelia formal, cujos efeitos práticos foram aqueles que são próprios aos de processos judiciais, e que são vedados em processos administrativos" (peça 307, p. 3) . Ademais asseverou que a sua condenação decorreu da confissão ficta, não existindo nos autos "prova efetiva de que o fato tenha ocorrido, prova de prejuízo ao erário, ou prova de enriquecimento ilícito da empresa".
14.	O MPTCU entendeu que a recorrente se equivocou, o TCU não aplicou a revelia formal insculpida no art. 344 do CPC, haja vista que não presumiu verdadeiras as alegações de fato expostas na instrução que precedeu a citação. A decisão recorrida, afastada de qualquer presunção, está fundada em elementos probatórios que evidenciam o débito imputado, quais sejam: contratos 27/1998/SOSUR/Urbema (Peça 1, pp. 39 a 41) e 9/1998, celebrado entre a Urbema e a empreiteira Santa Bárbara (Peças 1, pp. 44 a 51, e 2, pp. 1-8) , bem como o seu 4.º termo aditivo (Peça 23, pp. 44 a 46) , as medições e faturas pagas à Urbema (Peça 4, pp. 37 a 54 e Peça 5, pp. 3 a 18) e à empresa Santa Bárbara S/A (Peças 27 a 36) .
15.	Registra que a recorrente aduz também suposta nulidade do Acórdão em razão da inobservância da responsabilidade solidária entre contratante, Município de Campina Grande, e a Urbema. Em relação a este argumento, salienta que, conforme consignado no Voto condutor do acórdão recorrido, não há responsabilidade solidária do Município de Campina Grande/PB, ante a ausência de indícios de que o Município tenha auferido benefício com a irregularidade.
16.	Assevera ainda que não houve a apuração do prejuízo ao Erário, a qual deveria demonstrar que os preços praticados estavam acima dos parâmetros de mercado. Ademais, destacou que o valor do débito desprezou os tributos recolhidos.
17.	Em relação a esses argumentos o Parquet registra que, a rigor, o débito resta devidamente evidenciado nos autos. O preço de mercado dos serviços é aquele aferido na licitação realizada pela Urbema e pago à empreiteira Santa Bárbara. O débito, portanto, é igual ao valor recebido pela Urbema, por meio do contrato 27/1998/SOSUR/Urbema, subtraído do valor despendido na execução do Contrato 9/1998 (valor de mercado) , celebrado entre a Urbema e a empreiteira Santa Bárbara.
18.	Quanto à suposta necessidade de se descontar do débito os valores dos tributos recolhidos pela Urbema, destaca que a matéria tributária escapa às competências da Corte de Contas. Dessa forma, caso a recorrente entenda que pagou tributos indevidos, deverá buscar ressarcimento pelos meios legais que entender cabíveis. [...]".
14.	Em momento algum, tanto da análise da Secretaria de Recurso quanto do Ministério Público ou mesmo dos comentários deste relator no Voto condutor da deliberação embargada houve alteração dos argumentos utilizados na condenação da embargante. Ao contrário, foi esclarecido que a discussão acerca do acompanhamento e de fiscalização das obras sem previsão expressa nos instrumentos dos convênios e no contrato de repasse não implicou imputação de nova irregularidade, mas, somente, teve o intuito de demonstrar a insuficiência do argumento que, inclusive, foi trazido pela própria empresa no Recurso de Revisão.
15.	Restou claro que a decisão recorrida imputou à Empresa Urbema a apropriação da diferença dos valores dos repasses públicos, no montante de 13,17% dos valores repassados pela União, segundo a diferença apurada entre o contrato Prefeitura/Urbema (R$ 32.846.877,32 - 4º TA, firmado em 17/9/2001 - Peça 23, p.44 a 46 do TC Processo 026.792/2009-9, com respectiva planilha nas p. 47 a 49, continuando na Peça 24, p.1-26) e o contrato Urbema/Santa Bárbara (R$ 28.142.012,16 - 4º TA, firmado em 20/9/2001 - Peça 12, p. 43 a 45 do TC Processo 026.792/2009-9, com respectiva planilha nas p. 46 a 50, continuando na Peça 13, p. 1 a 8) , com a exclusão do valor de desconto concedido na licitação (15,17% - 2% = 13,17%) .
16.	Também ficou fartamente comprovado o pagamento de percentual do contrato à recorrente, o que caracteriza pagamento de taxa de administração, prática vedada nos convênios firmados e na legislação incidente (IN 1/97, STN) , uma vez que os valores eram pagos independentemente da aferição das atividades desempenhadas pela empresa Urbema. Os elementos e argumentos apresentados pela recorrente não foram capazes de afastar essa irregularidade.
17.	As demais imputações que levaram à condenação da embargante no âmbito da TCE, que não foram afastadas mesmo em sede de Recurso de Revisão também foram comentadas no Voto condutos da decisão embargada, o que não deixa qualquer dúvida de que não foi alterado o fundamento da condenação:
	a) as atividades anteriores à licitação de elaboração de projetos básicos e executivos, ainda que exercidas pela recorrida, não podem ser remuneradas com os recursos federais destinados exclusivamente à atividade executiva da obra, não havendo qualquer evidência de que a recorrente tenha executado atividades relacionadas à execução do objeto, mas apenas de acompanhamento e fiscalização das obras;
	b) a subcontratação integral é vedada nos termos legais, sendo possível a fixação do débito pela diferença entre os pagamentos recebidos pela empresa contratada e os valores por ela pagos na subcontratação integral, conforme os documentos contidos no processo de Tomada de Contas Especial que indicam a metodologia de quantificação do débito.
18.	Por fim, as questões processuais foram comentadas por este relator ao afirmar que no âmbito deste Tribunal a responsabilidade patrimonial é dirigida a todo aquele que dá causa ao dano ao Erário, ainda que não tenha relação contratual direta com a União e que restou comprovado que, efetivamente, a recorrente recebeu recursos e realizou a subcontratação integral, não foram afastados os fundamentos que a condenaram a ressarcir o dano apurado nos autos. Assim, não há como ser conhecida a preliminar de ilegitimidade passiva e, também, que foi observado em todo o transcorrer do processo o devido processo legal. Portanto, nenhuma mácula deve ser apontada no título executivo formado.
19.	Esses foram os fundamentos da condenação e que não foram afastados no Recurso de Revisão.
20.	Ante as considerações aduzidas, entendo que restou evidenciado que os argumentos apresentados pela embargante não sustentam nenhuma omissão, contradição ou obscuridade a ser sanada nos termos do Acórdão 83/2022-TCU-Plenário, mas apenas a intenção de resistir ao mérito da matéria já decidida neste processo, o que é incabível na via estreita dos Embargos de Declaração. Portanto, os Embargos de Declaração devem ser conhecidos e não providos, devendo ser mantido em seus exatos termos o Acórdão embargado.
	Ante o exposto, VOTO para que seja adotada a deliberação que ora submeto a este Colegiado.
TCU, Sala das Sessões, em 16 de março de 2022.
AROLDO CEDRAZ 
Relator